【裁判字號】    92,上易,158
【裁判日期】    920708
【裁判案由】    侵權行為損害賠償
【裁判全文】
臺灣高等法院臺南分院民事判決  九十二年度上易字第一五八號    Ｋ
      上  訴  人  甲  ○  ○
      被  上訴人  乙  ○  ○
右當事人間請求侵權行為損害賠償事件，上訴人對於臺灣雲林地方法院中華民國九十
二年三月三十一日第一審判決（九十一年訴字第五九三號）提起上訴，本院判決如左
：
      主      文
原判決關於駁回上訴人後開第二項之訴部分，並訴訟費用之裁判廢棄。
被上訴人應給付上訴人新台幣貳拾貳萬零拾元，及自九十一年七月二十五日起，至
清償日止，按週年利率百分之五計算之利息。
其餘上訴駁回。
第一、二審訴訟費用，由被上訴人負擔三分之二，餘由上訴人負擔。
      事      實
甲、上訴人方面：
  一聲明：求為判決：
    (一)原判決關於駁回上訴人後開第二項之訴部分，並訴訟費用之裁判廢棄。
    (二)被上訴人應與馮伯龍連帶給付上訴人新台幣三十二萬零三十元，及自九十一年
      七月十二日起，至清償日止，按週年利率百分之五計算之利息。
    (三)第一、二審訴訟費用由被上訴人負擔。
  二陳述：除與原判決記載者相同，予以引用外，補稱：
    (一)本件事故發生時，被上訴人確為原審共同被告馮伯龍之雇主，所使用的車輛係
      被上訴人所有。
    (二)發生本件事故時，上訴人不同意馮伯龍離開，馮伯龍才表示要請老闆來處理，
      其後馮伯龍才打電話請被上訴人到現場處理，被上訴人到現場表示是馮伯龍的
      雇主。
  三證據：除援用第一審所提證據外，並請求訊問證人陳境達。
乙、被上訴人方面：
  一聲明：求為判決駁回上訴。
  二陳述：除與原判決記載相同者，予以引用外，補稱：
    (一)西螺菜市場範圍約有十甲地，被上訴人在西螺菜市場擺攤，與原審共同被告馮
      伯龍僅係朋友關係，馮伯龍在市場幫攤販將售出的蔬菜載到客人的車輛收取運
      費為業，沒有特定的攤販僱用。本件事故過後約一個月，才基於朋友關係單獨
      僱用馮伯龍幫忙送貨約二個月，在被判刑後就不告而別。
    (二)發生本件事故時，馮伯龍要被上訴人到現場，係因其急著要送貨給客戶，但上
      訴人不讓其離去，所以馮伯龍要被上訴人到現場幫忙處理，因擔心被認為肇事
      逃逸。
  三證據：援用第一審所提證據。
丙、本院依職權調閱台灣雲林地方法院九十一年度交易字第一一六號馮伯龍過失傷害
    偵審案卷（含台灣雲林地方法院檢察署九十一年偵字第一八九○號、本院九十一
    年度交上易字第九一五號卷）。
    理      由
一、上訴人起訴主張：被上訴人之雇用人即原審共同被告馮伯龍於九十一年二月六日
    十五時五十分許，駕駛無牌照拼裝三輪車載運蔬菜送貨，在雲林縣西螺鎮新安里
    新果菜市○○道路（由西往東方向）行駛，途經十三號停車格附近時，竟自後方
    撞擊同向行駛在前之上訴人所騎乘車號ＲＦＣ─二七二號機車，致上訴人受有胸
    部挫傷、右膝及左下肢壓傷併挫傷、左下肢開放傷口併蜂窩組織炎等傷害，爰依
    雇用人侵權行為損害賠償之法律關係請求判命被上訴人應與原審共同被告馮伯龍
    連帶賠償三十二萬零三十元及自九十一年七月十二日起算之遲延利息（原起訴請
    求應連帶賠償一百零九萬三千零六十四元及法定遲延利息，原審判命馮伯龍給付
    三十二萬零三十元及自九十一年七月十二日起算之遲延利息，駁回其餘請求，上
    訴人僅就該部分上訴）。
    被上訴人則以：伊係原審共同被告馮伯龍之朋友才幫忙處理善後事宜，僅當天有
    菜交馮伯龍運送並支付每十公斤五元之運費，並非其僱主，自無庸負連帶賠償責
    任；況上訴人僅受擦傷，無須住院手術等語，資為抗辯。
二、上訴人起訴主張：原審共同被告馮伯龍於九十一年二月六日十五時五十分許，駕
    駛無牌照拼裝三輪車載運蔬菜送貨，沿雲林縣西螺鎮新安里新果菜市○○道路由
    西往東方向行駛，途經市場內十三號停車格附近時，疏未注意車前狀況，以時速
    約十公里之速度，自後方撞擊同向行駛在前上訴人騎乘車號ＲＦＣ─二七二號機
    車致使上訴人甲○○人、車倒地受傷之事實，有道路交通事故調查報告表一紙附
    於警卷可憑，且為原審共同被告馮伯龍所自認，上訴人主張受原審共同被告馮伯
    龍過失傷害之事實，堪信為真實。又上訴人因而受有胸部挫傷、右膝及左下肢壓
    傷併挫傷、左下肢開放傷口併蜂窩組織炎等傷害，業據提出診斷證明書在卷可按
    ，並經原審法院函慈愛醫院、長榮診所、署立雲林醫院調取上訴人之病歷資料在
    卷可稽；又有關於上訴人之傷勢為：「病患（即上訴人）於九十一年二月六日至
    急診求治，表示車禍致胸痛，及多處外傷，急診醫師檢查發現胸部並無明顯外傷
    （骨骼肌肉因外力損傷不見得外觀上看得出來，只能依病史及局部壓痛作診斷）
    ，以及右膝和左下肢的擦傷、瘀腫。至於診斷書是在二月十五日開出，其原先外
    傷所致左下肢傷口（擦、挫傷）已有感染之跡象，故有〞左下肢開放傷口併蜂窩
    組織炎〞之診斷。」等，有慈愛綜合醫院九十二年一月十六日慈愛醫醫字第九二
    ０一七號函附卷可稽（見原審卷第一二三、一二四頁）。顯見上訴人所受之胸部
    挫傷、右膝及左下肢壓傷併挫傷、左下肢開放傷口併蜂窩組織炎等傷害確係本件
    車禍所致。另原審共同被告馮伯龍因上揭過失傷害之犯行經刑事庭判處有期徒刑
    三月確定，亦採相同之見解，亦經本院調閱台灣雲林地方法院九十一年度交易字
    第一一六號馮伯龍過失傷害偵審案卷（含台灣雲林地方法院檢察署九十一年偵字
    第一八九○號、本院九十一年度交上易字第九一五號卷）核對無訛。
三、上訴人主張被上訴人乙○○係原審共同被告馮伯龍之僱主云云，惟為被上訴人所
    否認，上訴人則以證人即處理系爭車禍警員陳境達為證據方法，本院查：
  (一)經查原審共同被告馮伯龍在車禍事故發生後，接受警訊時即稱：當時車上所送的
    貨是被上訴人所有（見雲林縣警察局西螺分局九十一年西警刑字第三六五三號卷
    第二頁）。在原審被上訴人陳稱：「當天我的菜是請馮伯龍幫我載菜的」；馮伯
    龍亦稱「乙○○當天叫我幫忙他載菜」（見原審卷第二一頁）。證人即處理系爭
    車禍警員陳境達亦證稱：當時有問車上貨物是誰的，馮伯龍說車上的貨物是被上
    訴人所有等語（見原審卷第一四一頁）。車禍發生時車上所載之貨物，應係被上
    訴人所有，堪可認定。復無其他證據，原審共同被告馮伯龍於民事庭審理時附合
    被上訴人之主張改稱當天車輛上的貨物並非全伊所有云云，並非可採。
  (二)證人即處理系爭車禍警員陳境達亦證稱：（西螺菜市場菜販如何幫客戶從市場到
    停車場送貨）兩種情形（僱用特定人或不特定人）應該同時存在，但僱用專人載
    送的情形較多等語（見本院卷第三二頁）。故原審共同被告馮伯龍係被上訴人乙
    ○○所雇用之可能性較大。
  (三)又本件車禍事故發生後，原審共同被告亦旋即請被上訴人至現場處理車禍事宜，
    為原審共同被告馮伯龍及被上訴人於警訊時所自承（見九十一年交易字第一一六
    號卷第七、八頁警訊筆錄）；證人即處理系爭車禍警員陳境達亦證稱：到現場時
    被上訴人有說是他叫馮伯龍幫其送貨離開，伊隨即就請被上訴人打電話叫馮伯龍
    回到現場，馮伯龍二、三分鐘就回到現場等語（見原審卷第一四一頁）。由車禍
    事故發生時，被上訴人即刻到現場處理，且在警員要求時亦可即刻電呼馮伯龍到
    場，其間關係顯非單純「被上訴人係馮伯龍承攬運送蔬菜攤販之一」而已。
  (四)再證人即警員陳境達證稱：在作筆錄後送到檢察官偵訊時，發現上訴人與馮伯龍
    間就馮伯龍與乙○○是否有僱傭關係有爭議，就私下去訪查，問到乙○○附近攤
    位時，或許因為他們是同業又都認識，所以他們就一直迴避不肯回答等語（見本
    院卷第三二頁）。果若其間非僱傭關係，豈有不敢告訴查訪之警員之理。
  (五)參以證人即警員陳境達亦證稱：如果找不到馮伯龍時，就會到乙○○之攤位等候
    ，都可以找到馮伯龍，有時馮伯龍在搬乙○○之貨物；伊有聽到乙○○說是其叫
    馮伯龍去送貨；又乙○○曾在警局與上訴人談和解事宜，然只談三分鐘左右就丟
    下價錢太高，沒有辦法的話語即行離去等語（見原審卷第一四一頁）。若被上訴
    人非馮伯龍之僱主，豈有要找馮伯龍時，到被上訴人之攤位均可找到，又何以在
    幫被上訴人搬貨物及受指示送貨。況被上訴人亦自承在車禍事故後雇用原審共同
    被告馮伯龍大約有二個多月，至被法院判刑始不告而別（見本院卷第二七頁）。
    在事故後之敏感時間，竟仍繼續雇用馮伯龍。
  (六)綜上所述，上訴人主張車禍事故時，被上訴人乙○○為原審共同被告馮伯龍之僱
    主，堪可採信。被上訴人所辯當時其間無僱傭關係存在，原審共同被告馮伯龍亦
    為相同之陳述，均無可採。
四、再按因故意或過失，不法侵害他人之權利者，負損害賠償責任；又受僱人因執行
    職務，不法侵害他人之權利者，由僱用人與行為人連帶負損害賠償責任，民法第
    一百八十四條第一項前段、第一百八十八條第一項前段分別定有明文。再不法侵
    害他人之身體或健康者，對於被害人因此喪失或減少勞動能力或增加生活上之需
    要時，應負損害賠償責任；不法侵害他人之身體、健康、名譽、自由、信用、隱
    私、貞操、或不法侵害其他人格法益而情節重大者，被害人雖非財產上之損害，
    亦得請求賠償相當之金額，同法第一百九十三條第一項、第一百九十五條第一項
    亦分別定有明文。
    查原審共同被告馮伯龍因上揭過失行為致發生本件車禍，而造成上訴人受有前揭
    之傷害；車禍事故時，被上訴人乙○○為原審共同被告馮伯龍之僱主，業如前述
    ，查原審共同被告馮伯龍在幫雇主即被上訴人送貸（菜）途中發生系爭車禍事故
    ，顯為執行職務，對原審共同被告馮伯龍之侵權行為，揆之前揭規定，上訴人主
    張被上訴人應與原審共同被告馮伯龍負連帶損害賠償責任，自屬有據。茲就上訴
    人之請求，分別審核如下：
  (一)醫療費部分：
    1.按全民健康保險法第八十二條規定：「保險對象因汽車交通事故，經本保險提
      供醫療給付者，本保險之保險人得向強制汽車責任保險之保險人代位請求該項
      給付。」，全民健康保險法為保險法之特別法，依特別法優於普通法之原則，
      全民健康保險法第八十二條應優先於保險法第一百三十五條、第一百零三條之
      規定而為適用。從而全民健康保險之被保險人因汽車交通事故，經全民健康保
      險提供醫療給付者，全民健康保險之保險人自得向強制汽車責任保險之保險人
      代位請求該項給付。而依強制汽車責任保險法第三十條規定，於該範圍內，加
      害人或強制汽車責任保險之被保險人之損害賠償責任，即因而解免，全民健康
      保險被保險人對於加害人之損害賠償請求權，亦因而喪失。
    2.本件上訴人因本件車禍而支出醫療費用七千二百四十元（由所提出醫療費用收
      據八紙計四萬三千零六十四元，剔除川七粉、野山參、洋參中藥費用、及益源
      耳鼻科診所部分負擔共計三百元部分，並全民健康保險局支付費用部分，原審
      判決駁回後，未據上訴人聲明不服），有中央健康保險局南區分局檢送之上訴
      人醫療費用申報明細表可按，該部分主張，自屬有據。
  (二)有關受傷五個月無法工作減少收入部分：
    1.上訴人主張其以從事打零工為業月入三萬元，因系爭車禍受傷而有五個月無法
      工作，損失十五萬元等情，並提出診斷證明書為證，惟據證人陳雙鳳到庭結證
      稱：伊與上訴人從事拔菜、除草的工作，要有人叫我們去做工作，我們就去，
      每天工資大約是一千元，天數沒有固定，大約可工作二十幾天，工作完成後就
      各自回家，上訴人車禍後就再也沒去工作，之前並未見上訴人的腳有任何問題
      等語。惟依職權囑託行政院國軍退除役官兵輔導委員會台中榮民總醫院鑑定報
      告，上訴人原有兩側膝關節退化性關節炎，目前無法做原來工作原因七十％為
      原有之關節炎引起，上訴人腳原即有恙而不正常，證人卻稱未見有任何問題，
      可見證人證詞憑信性欠缺，再參之上訴人自八十七年起迄今從無收入之所得稅
      申報資料之情，有財政部台灣省中區國稅局雲林縣分局九十一年九月二十六日
      中區國稅雲縣資字第０九一００一七七八三號函附卷可參，顯見上訴人主張每
      月可工作三十日、每日一千元云云，尚難採信，惟因上訴人從事打零工之工作
      ，業如前述，雖上訴人之工作並不穩定，然上訴人仍有工作能力，是認以基本
      工資一萬五千八百四十元計算上訴人工作收入，較為合理。
    2.查上訴人因本件傷害於九十一年二月六日送慈愛綜合醫院急診，臨床診斷為右
      側膝部及左小腿擦傷、瘀腫約四公分、右膝及右肩疼痛但無明顯瘀腫之傷勢，
      並於同日住院治療，嗣於同年月十日出院，共計住院五天，因上訴人左小腿之
      傷口瘀血嚴重，又併發靜脈炎，故左下肢腫脹行走困難，而分別於同年月十五
      日及二十六日門診追蹤，依其情況估計約六至八星期可復原；又上訴人另於同
      年月十六日因右側胸部挫傷及左側下肢外傷至長榮診所看診，直至同年月二十
      七日止，共計看診十一次，並無住院，至九十一年十月二十一日發函時應已痊
      癒，能工作，不用再休養；且上訴人嗣於同年三月二十八日至行政院衛生署雲
      林醫院門診，主訴左小腿外傷性傷口已二個月，傷口有發炎潰爛現象，故於同
      年四月一日行擴創手術，同月四、八、十日返門診追蹤，傷口癒合良好，上訴
      人並未住院等情，有慈愛綜合醫院九十一年十月十七日慈愛醫醫字第九一二五
      一號函、長榮診所九十一年十月二十一日函、行政院衛生署雲林醫院九十一年
      十月三十一日九一雲醫歷字第五八七九號函附病歷資料各乙份附卷可參（見原
      審卷第六八、六九、六二至六七、七五至七八頁）。由上訴人因本件車禍事故
      最後手術日期為九十一年四月一日並參以其治療醫院之資料及意見，本院認應
      以休養二個月，應足以養傷。
    3.本件上訴人主張因受傷而無法工作，應以二個月，按基本工資一萬五千八百四
      十元計算工作收入即以三萬一千六百八十元之範圍較為合理。故原審判決准其
      一萬二千七百九十元（上訴人原起訴請求一十五萬元，原判決駁回超過部分之
      請求，未據聲明不服），自屬有據。
  (三)精神慰撫金部分：
    1.本院斟酌上訴人為三十二年七月一日生，國民小學畢業、業農兼從事零工工作
      ，擁有雲林縣古坑鄉○○○段二筆田地面積計二千五百五十一平方公尺、一輛
      八十二年份二千八百西西汽車一輛；原審共同被告馮伯龍為五十九年九月二十
      九日生、國民中學畢業、業工、現名下並無財產、高雄市政府並將其列冊為低
      收入戶；被上訴人為五十九年一月二十二日生、國民中學畢業、從事市場攤販
      工作，每月收入平均約二至三萬元，擁有雲林縣二崙鄉○○段土地二筆面積一
      千一百零七平方公尺、福特汽車一輛等情，有財政部台灣省中區國稅局雲林縣
      分局九十一年九月二十六日中區國稅雲縣資字第○九一○○一七七八三號函、
      見財政部高雄市國稅局前鎮稽徵所九十一年九月二十七日財高國稅鎮密字第○
      九一○○○八一三一號函、高雄市政府九十一年四月十九日高市府社二字第一
      六四四八號函、見財政部台灣省中區國稅局虎尾稽徵所九十一年九月三十日中
      區國稅虎尾資字第○九一○○一○九七四號函在卷可稽。
    2.又上訴人因本件傷害於九十一年二月六日送慈愛綜合醫院急診，臨床診斷為右
      側膝部及左小腿擦傷、瘀腫約四公分、右膝及右肩疼痛但無明顯瘀腫之傷勢，
      並於同日住院治療，嗣於同年月十日出院，共計住院五天，因上訴人左小腿之
      傷口瘀血嚴重，又併發靜脈炎，故左下肢腫脹行走困難，而分別於同年月十五
      日及二十六日門診追蹤；又上訴人另於同年月十六日因右側胸部挫傷及左側下
      肢外傷至長榮診所看診，直至同年月二十七日止，共計看診十一天，並無住院
      ；且上訴人嗣於同年三月二十八日至行政院衛生署雲林醫院門診，主訴左小腿
      外傷性傷口已二個月，傷口有發炎潰爛現象，故於同年四月一日行擴創手術，
      同月四、八、十日返門診追蹤，傷口癒合良好，上訴人並未住院等情，有慈愛
      綜合醫院九十一年十月十七日慈愛醫醫字第九一二五一號函、長榮診所九十一
      年十月二十一日函、行政院衛生署雲林醫院九十一年十月三十一日九一雲醫歷
      字第五八七九號函各乙份附卷可參（見原審卷第六八、六二、七五頁）。
      嗣經行政院國軍退除役官兵輔導委員會台中榮民總醫院於九十一年十一月二十
      二日鑑定檢查上訴人發現，兩下肢浮腫，兩側膝關節變形，活動限制（病人原
      有存在退化性關節炎）；右側膝關節前側有疤痕組織，皮膚色素沈著，膝關節
      活動限制（活動範圍十至九十度），關節比左側腫脹，病人右膝無法承重，需
      要柺杖輔助行走，病人無法蹲下工作；病人目前無法做原來工作，病人無法工
      作原因七十％因原有之關節炎（原有兩側膝關節退化性關節炎）引起，三十％
      與外傷後創傷性關節炎及軟組織傷害（右側膝關節車禍後創傷併感染後加重）
      有關，符合勞保殘障給付標準規定障害項目第一四七項下肢機能障害。有該院
      九十一年十二月十日中榮醫行字第０九一０００五五一三號、九十三年一月二
      十二日中榮醫行字第０九二００００四一八號函各乙份在卷可據。
    3.因本件車禍受有胸部挫傷、右膝及左下肢壓傷併挫傷、左下肢開放傷口併蜂窩
      組織炎等傷害，醫院為其實施擴創手術，上訴人共計住院五天，並因與外傷後
      創傷性關節炎及軟組織傷害（右側膝關節車禍後創傷併感染後加重）而下肢機
      能障害，上訴人身體、精神痛苦煎熬非比尋常，並兩造之身分、地位、職業、
      經濟狀況等情，認上訴人所得請求之精神慰撫金以二十萬元為適當。
六、綜上所述，上訴人本於僱用人侵權行為損害賠償之法律關係，請求被上訴人應與
    原審共同被告馮伯龍連帶賠償二十二萬零三十元，及自起訴狀繕本送達之翌日即
    九十一年七月二十五日起至清償日止，按週年利率百分之五計算之法定遲延利息
    之部分，均為有理由，應予准許，其餘之請求，則無理由，應予駁回。
    原審就上開應准許部分，為上訴人敗訴之判決，尚有未洽，上訴意旨求予廢棄改
    判，為有理由，爰由本院予以廢棄改判如主文第二項所示。至於上訴人之請求不
    應准許部分，原判決為上訴人敗訴之判決，經核於法並無不合，上訴意旨求予廢
    棄改判，為無理由，應駁回其上訴。
七、本件判決之基礎已臻明確，兩造其餘之攻擊防禦方法及聲請調查之證據，均經斟
    酌，核與判決之結果不生影響，爰不一一論述，附此敘明。
八、據上論結，本件上訴為一部有理由，一部無理由，依民事訴訟法第四百五十條、
    第四百四十九條第一項、第七十九條但書，判決如主文。
中      華      民      國    九十二    年      七      月      八      日
                                    臺灣高等法院臺南分院民事第三庭
~B1審判長法官  林    輝    雄
~B2      法官  王    明    宏
~B3      法官  丁    振    昌
右為正本係照原本作成。
不得上訴。
中      華      民      國    九十二    年      七      月    十四      日
~B法院書記官  黃    惠    美


司法院資訊處製作；財團法人民間司法改革基金會備份。
